臺灣高等法院臺中分院刑事判決
111年度上訴字第1558號

上  訴  人  
即  被  告  呂俊宗


選任辯護人  王永春律師
上列上訴人因毒品危害防制條例等案件，不服臺灣臺中地方法院
110年度訴字第2195號中華民國111年4月13日第一審判決（起訴
案號：臺灣臺中地方檢察署110年度偵字第24062號），提起上訴
，本院判決如下：
    主  文
上訴駁回。
    事  實
一、呂俊宗明知大麻屬毒品危害防制條例第2條第2項第2款所規
    定之第二級毒品，並為行政院依懲治走私條例第2條第3項授
    權公告之「管制物品管制品項及管制方式」第1點第3款所列
    管制進出口物品，未經許可不得持有、運輸及私運進口，仍
    於民國109年12月23日某時，透過網際網路連線至不詳暗網
    ，以147.59比特幣（換算約美金80元）之價格，向荷蘭某真
    實姓名年籍不詳之成年人訂購大麻煙草1包，並提供其不知
    情之母親蕭阿煖（Hsiao A Nuan）為收件人、收件地址為臺
    中市○區○○路000號（504 Zhongming Rd North Dist.Taichu
    ng,Taiwan 00000 Taiwan），而與該不詳成年人共同基於運
    輸第二級毒品及私運管制物品進口之犯意聯絡，由該不詳成
    年人在荷蘭境內將管制進口之第二級毒品大麻煙草1包裝入
    郵寄包裹後，利用不知情之郵遞人員，於109年12月29日自
    荷蘭境內以國際航空郵包免報關進口寄送來臺之方式，共同
    運輸第二級毒品、私運管制物品進口。嗣財政部關務署臺北
    關於110年1月4日因懷疑該郵包內夾藏第二級毒品大麻而查
    扣，經桃園市政府警察局楊梅分局送請臺北榮民總醫院檢驗
    ，結果確為第二級毒品大麻（含四氫大麻酚及大麻酚成分，
    驗餘淨重4.0519公克），而循線查悉上情。
二、案經桃園市政府警察局楊梅分局報告臺灣臺中地方檢察署檢
    察官偵查起訴。
    理  由
壹、程序部分
    上訴意旨及辯護意旨雖主張上訴人即被告呂俊宗（下稱被告
    ）運輸第二級毒品、管制進出口物品大麻之犯行，業經原審
    法院以110年度訴字第570號判決判處罪刑在案（下稱前案）
    ，被告係基於單一施用目的，因前次訂購之大麻遲未收到，
    方進行本案第二次訂購，前後2次訂購大麻犯行應論以接續
    犯而屬實質上一罪，本次犯行應受前案起訴效力所及，本案
    檢察官係就同一案件重複起訴，應諭知不受理之程序判決等
    語。惟查，被告前案係於109年10月底間某日向荷蘭之不明
    人士訂購，本案訂購日期則為109年12月23日，已相隔約2月
    餘，難認係於密接之時間為之；且前案被告係以本人（Lu C
    hun Tzung）為收件人，本案則係以其不知情之母親蕭阿煖
    （Hsiao A Nuan）為收件人，又被告於原審準備程序時供稱
    ：我上網訂購大麻之暗網，每1個月會清除資料1次等語（見
    原審卷第68頁），足認被告本案係另行起意，於暗網上重新
    填載相異之資料後訂購大麻而為本案犯行，與前案犯罪事實
    自無實質上一罪關係，而為不同之案件，非前案起訴效力所
    及，本院應為實體判決，先予敘明。 
貳、實體部分
一、認定犯罪事實所憑之證據及理由
    上揭犯罪事實，業據被告於警詢、偵查、原審及本院審理時
    均坦承不諱，核與證人即被告之母親蕭阿煖於警詢、偵查中
    之陳述內容相符（見偵卷第33至34頁、第105至106頁）；且
    扣案之煙草1包，經送驗確檢出第二級毒品大麻成分等情，
    有臺北榮民總醫院110年3月19日北榮毒鑑字第C0000000號毒
    品成分鑑定書、扣案物查獲照片、桃園市政府警察局楊梅分
    局110年度保管字第3052號扣押物品清單及110年度毒保字第
    203號扣押物品清單各1份附卷可憑（見偵卷第37頁、第55至
    56頁、第69頁、第77頁）。此外，復有財政部關務署臺北關
    110年12月20日北普機字第1101068183號函及郵包收件單、
    刑事陳報狀及比特幣匯款紀錄單各1份在卷可參（見原審卷
    第33至37頁、第77頁、第79頁），足認被告之自白與事實相
    符，應堪採信，本案事證明確，被告之犯行堪以認定，應予
    依法論科。
二、論罪科刑之理由
  ㈠按大麻為毒品危害防制條例第2條第2項第2款所稱之第二級毒
    品，且為行政院依據懲治走私條例第2條第3項授權公告之「
    管制物品管制品項及管制方式」第1點第3款所列管制進出口
    物品，不得非法持有、運輸及私運進口。次按毒品危害防制
    條例第4條所謂運輸毒品者，不論有無營利意圖，或為自己
    或為他人，皆在同項處罰之列；區別該罪既遂、未遂之依據
    ，以已否起運離開現場為準，如已起運離開現場，其運輸行
    為即已完成，不以達到目的地為既遂之條件（最高法院103
    年度台上字第4014號、98年度台上字第3836號判決意旨參照
    ）。至私運管制物品進口罪，係指私運該物品進入我國國境
    而言；凡私運該物品進入我國統治權所及之領土、領海或領
    空，其走私行為即屬既遂（最高法院102年度台上字第1022
    號、100年度台上字第3593號判決要旨參照）。經查，被告
    自暗網向荷蘭之不詳成年人訂購第二級毒品大麻煙草1包，
    並提供不知情之母親蕭阿煖為收件人及其住所地址予該不詳
    成年人後，該不詳成年人即依被告提供之資料，將大麻煙草
    夾藏在本案包裹內，利用不知情之郵遞人員以國際航空快遞
    方式自荷蘭運輸進入我國境內，其既已自荷蘭起運，雖在入
    境我國後即遭財政部關務署臺北關之查緝人員查扣，然本案
    被告之運輸、走私行為均已完成而屬既遂。
  ㈡核被告所為，係犯毒品危害防制條例第4條第2項之運輸第二
    級毒品罪及懲治走私條例第2條第1項之私運管制物品進口罪
    。被告因運輸而持有大麻之低度行為，為運輸大麻之高度行
    為所吸收，不另論罪。
  ㈢毒品交易之買賣雙方，就販賣行為本身而言，固為對向關係
    ，但若購毒者與出賣人，除買賣意思相對立之關係外，尚就
    毒品之轉運輸送具有平行一致、朝同一目的之犯意聯絡，或
    就彼此行為相互利用分擔，達成運輸毒品至異地交付買受人
    （或指定之人）收取之目的，即難僅因買賣雙方內部具對向
    性質，而排除共同運輸之適用。此與單純由賣方一己運輸至
    臺灣後，方售予買受人之情形不同，應予辨明（最高法院10
    9年度台上字第4075號判決意旨可資參照）。經查，被告透
    過網際網路暗網，向荷蘭之不詳成年人購買第二級毒品大麻
    煙草1包，告知收件人及收件地址後，由該荷蘭不詳成年人
    負責自荷蘭郵寄上開大麻煙草包裹進入我國境內，足認被告
    與該荷蘭之不詳成年人間，就上開犯行有犯意聯絡及行為分
    擔，應論以共同正犯。又被告利用不知情之郵遞人員遂行本
    案運輸第二級毒品及私運管制物品進口之犯行，為間接正犯
    。
　㈣被告私運管制進口之第二級毒品大麻煙草1包入境臺灣，係以
    一行為觸犯數構成要件不同之罪名，為想像競合犯，應依刑
    法第55條前段規定，從一重以毒品危害防制條例第4條第2項
    之運輸第二級毒品罪處斷。
  ㈤刑之減輕事由
　⒈犯第4條至第8條之罪於偵查及歷次審判中均自白者，減輕其
    刑，毒品危害防制條例第17條第2項定有明文。該規定旨在
    獎勵犯罪人之悛悔，同時使偵查或審判機關易於發現真實，
    以利毒品查緝，俾收防制毒品危害之效，若被告於偵查及歷
    次審判中均自白，即應依法減輕其刑。查被告於警詢、偵查
    及審理時就本案運輸第二級毒品犯行均坦承不諱，業如前述
    ，爰依毒品危害防制條例第17條第2項規定，減輕其刑。
  ⒉毒品危害防制條例第17條第3項規定「被告因供自己施用而犯
    第4條之運輸毒品罪，且情節輕微者，得減輕其刑」，其立
    法理由略以：「本法對運輸毒品之行為均一律依據第4條加
    以處罰，對於行為人係自行施用之意圖而運輸毒品之行為，
    並無不同規範。然此種基於自行施用之目的而運輸毒品之行
    為，且情節輕微者，雖有問責之必要性，惟如一律依本法第
    4條論以運輸毒品之重罪，實屬法重情輕，且亦無足與真正
    長期、大量運輸毒品之犯行區別，是針對自行施用而運輸毒
    品之犯行，增訂本條第3項，以達罪刑均衡之目的」等語。
    本案被告供稱：因復健過程身體疼痛，又因身體過敏無法服
    用醫院處方藥物，才上暗網訂購大麻施用以減輕疼痛等語；
    辯護人亦為被告辯護以：被告係因兒時發生車禍導致脊髓病
    變，因須施以高強度治療，導致被告有下背痛、背痛、腰痛
    等疾病而在多家醫院就診，且其對止痛藥物過敏，被告係為
    供自己施用才訂購大麻施用以減緩病痛等語，並提出中國醫
    藥大學附設醫院110年3月30日診斷證明書、佛教慈濟醫療財
    團法人台中慈濟醫院110年3月25日診所證明書、新光醫療財
    團法人新光吳火獅紀念醫院乙種診所證明書及被告身體照片
    3張為據（見偵卷第41頁、第43頁、第45頁、第47至53頁）
    。經核被告所提出之中國醫藥大學附設醫院診斷證明書記載
    「1.腰痛。並於104年3月27日至神經外科門診診療。」、佛
    教慈濟醫療財團法人台中慈濟醫院之診斷證明書記載「歸類
    於他處疾病所致之脊髓病變、下背痛、背痛。病患因上述疾
    病0000000、0000000、0000000於本院門診就醫。」、新光
    醫療財團法人新光吳火獅紀念醫院之診斷證明書記載「於20
    16/02/24、2016/03/02、2021/03/31至本院骨科門診共就診
    3次。因受傷，需持續復健3個月，於（韓偉骨科診所）建議
    休息3個月，不能運動一年。於2020/12/30、2021/01/13、2
    021/02/03於本院門診共就診3次」，可認被告確實自104年
    起即陸續因腰痛、脊髓病變、背痛等疾病就醫，而依被告所
    提出身體之自拍照片所示，其身體確實遍佈紅疹而有過敏之
    現象；又被告因於109年12月29日13時45分許為警採尿前96
    小時內施用第二級毒品大麻之犯行，經原審法院以110年度
    毒聲字第783號裁定送觀察、勒戒後，於110年9月28日因無
    繼續施用傾向出所，並經臺灣臺中地方檢察署檢察官以110
    年度毒偵字第1169號為不起訴處分確定等情，有上開不起訴
    處分書及被告之臺灣高等法院被告前案紀錄表各1份在卷可
    佐，足證被告確有施用第二級毒品大麻之情。衡酌被告本案
    所運輸第二級毒品大麻煙草1包毛重5.7710公克（含1個塑膠
    袋重，驗餘淨重4.0519公克），數量尚微，被告供稱其購買
    上開毒品係為供己施用乙節，堪可採憑。是本案被告既係為
    供己施用而犯毒品危害防制條例第4條之運輸毒品罪，所犯
    情節尚屬輕微，亦無其他證據可資證明被告有意將運輸之第
    二級毒品販賣或轉讓予他人之情，爰依上開規定減輕其刑。
　⒊刑法第62條所規定之自首，祗以犯人在犯罪未發覺之前，向
    該管公務員申告犯罪事實，而受裁判為已足，並不以使用自
    首之字樣為必要，且亦不限於自行先向該管公務員告知為必
    要，即託人代為自首或向偵查機關請其轉達，亦無不可（最
    高法院86年度台上字第5422號判決意旨參照）。本案查獲過
    程係因進口郵包收件地址中文音譯為「臺中市○區○○路000號
    」，經警透過戶役政資料系統查戶籍內人員，發現戶長蕭阿
    煖與收件人Hsiao A Nuan音譯相同，乃製發通知書通知蕭阿
    煖到案。蕭阿煖收受通知後，遂以電話聯繫與警相約製作筆
    錄，另亦稱該包裹為其子即被告所購買，蕭阿煖遂聯繫被告
    於110年7月10日至楊梅分局製作筆錄，被告並坦承上情不諱
    ，此有楊梅分局偵查隊警員之職務報告1份在卷可稽（見原
    審卷第89頁），並據證人即被告之母蕭阿煖於原審審理時證
    稱：110年間我接到桃園市政府警察局楊梅分局關於毒品案
    件之通知書，要我到案說明，我不知道是什麼狀況，就詢問
    家裡的人，我兒子即被告表示是他購買的大麻包裹，要我跟
    承辦員警說包裹是其所購買，並且被告也要跟我一起至警察
    局說明等語明確（見原審卷第110至111頁），堪認本案警員
    係由包裹上之收件地址及收件人資料，循線以戶役政資料系
    統查詢後以通知書通知證人蕭阿煖製作筆錄，然被告於犯罪
    未發覺前，即委由證人蕭阿煖以電話聯繫告知警員該包裹係
    被告所購買，被告並與證人蕭阿煖一同前往警局製作筆錄等
    情，可認被告係委託其母蕭阿煖向警員申告本案犯罪事實，
    且坦承犯行並自願接受裁判，依據上述說明，應認符合自首
    之要件，爰依刑法第62條前段規定遞減輕其刑。
  ⒋上訴意旨及辯護意旨雖請求依刑法第59條規定對被告減輕其
    刑，惟刑法第59條規定犯罪之情狀可憫恕者，得酌量減輕其
    刑，其所謂「犯罪之情狀」，與同法第57條規定科刑時應審
    酌之一切情狀，並非有截然不同之領域，於裁判上酌減其刑
    時，應就犯罪一切情狀（包括第57條所列舉之10款事項），
    予以全盤考量，審酌其犯罪有無可憫恕之事由，即有無特殊
    之原因與環境，在客觀上足以引起一般同情，以及宣告法定
    低度刑，是否猶嫌過重等以為判斷；如別有法定減輕之事由
    者，應優先適用法定減輕事由減輕其刑後，猶嫌過重時，方
    得為之（最高法院95年度台上字第6157號、98年度台上字第
    6342號判決意旨可資參照）。查被告無視國家杜絕毒品犯罪
    之禁令，運輸第二級毒品大麻進入我國，使毒品在兩地之間
    流通，助長毒品擴散之可能與結果，在客觀上已不足引起一
    般同情；且被告運輸進口第二級毒品大麻進入我國，對社會
    治安具相當程度之危害，倘遽予憫恕被告而依刑法第59條規
    定減輕其刑，除對其個人難收改過遷善之效，無法達到刑罰
    特別預防之目的外，亦易使其他運輸毒品者心生投機、甘冒
    風險繼續走私進口，無法達到刑罰一般預防之目的；又本案
    被告之運輸毒品犯行，經本院依前揭法定事由遞減輕其刑後
    ，衡諸社會一般人客觀標準，對照其可判處之刑度，難謂有
    仍屬過重而有情堪憫恕之情形，尚無適用刑法第59條規定之
    餘地，併予說明。
　㈥上訴駁回之理由　
    原審認被告上開犯行事證明確，適用刑事訴訟法第299條第1
    項前段、毒品危害防制條例第4條第2項、第17條第2項、第3
    項、第18條第1項前段、第19條第1項、懲治走私條例第2條
    第1項、刑法第11條、第28條、第55條、第62條前段等規定
    ，並以行為人之責任為基礎，審酌被告明知大麻毒品不得持
    有、運輸進口，且係屬管制進出口之物品，竟無視國家杜絕
    毒品犯罪之禁令及毒品對於身體健康之戕害，私運管制物品
    大麻毒品進入國內，助長毒品於兩地間流通，所為實不足取
    ，應予非難；衡以被告於警詢、偵查中及本院審理時均坦承
    犯行，尚知悔悟，並考量被告本案私運進口大麻之犯罪動機
    與目的係為供己施用、犯罪手段、被告走私進口大麻之數量
    ，及實質上並未造成毒品擴大流通，犯罪所生危害尚非嚴重
    ，兼衡被告自陳之教育程度、職業及家庭經濟生活狀況（見
    原審卷第118頁），被告、辯護人及公訴人就本案之量刑意
    見（見原審卷第118至121頁）等一切情狀，量處有期徒刑2
    年，併敘明被告非首次於暗網上訂購大麻毒品而私運管制物
    品進口，無視政府管制物品進口及國家杜絕毒品之禁令，且
    前次運輸大麻進口之犯行，業經原審法院以110年度訴字第5
    70號判決判處罪刑在案，難認有何刑之宣告以暫不執行為適
    當之情形，認不宜為緩刑之宣告；暨說明沒收之理由（詳後
    述沒收部分），經核其認事用法均無違誤，量刑亦屬妥適
    ，並無過重或失輕之情事，被告上訴意旨仍執陳詞主張與另
    案為接續犯之同一案件，請求為免訴判決，及請求依刑法第
    59條之規定酌減其刑，均非可採，業經本院詳述理由如上，
    其上訴為無理由，應予駁回。　　
三、沒收部分
  ㈠查獲之第一級、第二級毒品及專供製造或施用第一級、第二
    級毒品之器具，不問屬於犯罪行為人與否，均沒收銷燬之，
    毒品危害防制條例第18條第1項前段定有明文。扣案如附表
    編號1所示之大麻煙草1包，經鑑驗為第二級毒品大麻（含第
    二級毒品四氫大麻酚、大麻酚成分），有臺北榮民總醫院11
    0年3月19日北榮毒鑑字第C0000000號毒品成分鑑定書1份在
    卷可稽（見偵卷第37頁），應依毒品危害防制條例第18條第
    1項前段規定沒收銷燬之。而直接用以盛裝大麻之外包裝塑
    膠袋1只，以目前採行之鑑驗方式無法將毒品成分完全析離
    ，亦無析離實益，爰併予宣告沒收銷燬。至於因鑑驗而耗用
    部分既已滅失，自毋庸再為沒收銷燬之諭知。
  ㈡犯毒品危害防制條例第4條至第9條、第12條、第13條或第14
    條第1項、第2項之罪者，其供犯罪所用之物，不問屬於犯罪
    行為人與否，均沒收之，同條例第19條第1項亦有明定。扣
    案如附表編號2至4所示之白色信封1件、金色鋁箔袋1件及粉
    紅色紙卡2張，上開白色信封及金色鋁箔袋係包裹藏放上開
    第二級毒品大麻，防止其裸露、潮濕以便於運輸所用，而粉
    紅色卡紙則係提醒大麻訂購與使用事項之用（見偵卷第56頁
    ），屬供被告本案運輸第二級毒品犯罪所用之物，均應依毒
    品危害防制條例第19條第1項規定宣告沒收。　　　　
據上論結，應依刑事訴訟法第368條，判決如主文。
本案經檢察官蔣忠義提起公訴，檢察官張慧瓊到庭執行職務。
中　　華　　民　　國　　111 　年　　8 　　月　　23　　日
            刑事第十一庭　  審判長法　官　張意聰
                                  法　官　周瑞芬
                                  法　官　陳慧珊
以上正本證明與原本無異。
如不服本判決應於收受送達後二十日內向本院提出上訴書狀，其
未敘述上訴理由者，並得於提起上訴後二十日內向本院補提理由
書（均須按他造當事人之人數附繕本）「切勿逕送上級法院」。
因疫情而遲誤不變期間，得向法院聲請回復原狀。
                                  書記官  李淑芬 
中　　華　　民　　國　　111 　年　　8 　　月　　23　　日
【附錄本案論罪科刑法條】
毒品危害防制條例第4條第2項：
製造、運輸、販賣第二級毒品者，處無期徒刑或10年以上有期徒
刑，得併科新臺幣1千5百萬元以下罰金。
懲治走私條例第2條第1項：
私運管制物品進口、出口者，處7年以下有期徒刑，得併科新臺
幣3百萬元以下罰金。
　
附表：
編號 扣案物 數量 備註 1 大麻（煙草） 1包 1.含外包裝塑膠袋1只，驗餘淨重：4.0519公克。 2.見偵卷第77頁，桃園市政府警察局楊梅分局110年度毒保字第203號扣押物品清單。 2 粉紅色紙卡 2張 見偵卷第69頁，桃園市政府警察局楊梅分局110年度保管字第3052號扣押物品清單。 3 白色信封 1件  4 金色鋁箔袋 1件